【裁判字號】    97,自,167
【裁判日期】    971231
【裁判案由】    偽造文書
【裁判全文】
臺灣臺北地方法院刑事判決               97年度自字第167號
自  訴  人  甲○○
被      告  丙○○
            乙○○
上列被告因偽造文書案件，經自訴人提起自訴，本院判決如下：
    主  文
本件自訴不受理。
    理  由
一、自訴意旨略以：被告丙○○圖謀不軌，串通同係祭祀公業福
    德爺之派下員被告乙○○，乘內政部民國86年12月出示函令
    「謂：祭祀公業福得爺申報案，應須奉該部之函示令規定，
    重新公告以符合程序」，惟被告丙○○、乙○○遂認可於撰
    寫申報書上之方便，而私刻自訴人之印章，於撰寫文件機會
    ，未經自訴人之同意，向臺北縣淡水鎮公所申辦，上開祭祀
    公業福德爺所需之文件上使用，且強行扣押該印章，至今未
    返還自訴人甲○○手中，致於87年9月6日向該掌管祭祀公業
    之公務機關單位即「臺北縣淡水鎮公所」申請該公業之管理
    人變更手續文書「例如規約書、派下同意書，規約變動之一
    切文書上，都用未經自訴人同意之印章蓋用」，被告2人為
    怕計謀暴露，以致才會產生同一天出具之文書上，竟發現使
    用文書上之印章有不同之印章出現，按未經他人同意擅自使
    用他人印章，應為盜用他人印章，使用者應依刑法第217條
    及同法第210、216條處罰。因認被告2人涉犯刑法第210、21
    6 、217條之行使偽造私文書、偽造印章罪嫌云云
二、按同一案件經檢察官依第二百二十八條規定開始偵查者，不
    得再行自訴。但告訴乃論之罪，經犯罪之直接被害人提起自
    訴者，不在此限。又不得提起自訴而提起者，應諭知不受理
    之判決，刑事訴訟法第323條第1項及第334條分別定有明文
    。所謂「檢察官依第二百二十八條規定開始偵查」應包含刑
    事訴訟法第二百二十八條第一項由檢察官本人親自偵查及同
    條第二項由檢察官限期命檢察事務官或司法警察官、司法警
    察調查犯罪情形及蒐集證據。又96年12月12日修正後刑事訴
    訟法第323條第1項之規定，在於強調公訴優先原則非為擴大
    自訴權之行使，揆諸該條文修正前後之文義甚明。是仍應認
    為於同一案件經檢察官依第228條規定開始偵查，並經檢察
    官偵查終結後，自不得再行自訴。（臺灣高等法院暨所屬法
    院92年法律座談會刑事類提案第29號、89年法律座談會刑事
    類提案第44號意旨參照）。又所稱案件經檢察官終結偵查者
    ，指該偵查案件經檢察官為起訴或不起訴處分予以終結而言
    ，且所為起訴或不起訴處分須對外表示，方生偵查終結之效
    力。至該起訴書或不起訴處分書之製作與否，係屬程式問題
    ，對終結偵查之效力，不生影響。準此，同一案件經檢察官
    發見原告訴人為誣告而逕予檢舉起訴，並已對外表示該起訴
    者，即屬經檢察官終結偵查，自不得再行自訴。（最高法院
    97年台上字第803號判決意旨參照）。
三、查本件自訴人所自訴事實，係以被告2人未經其同意，而於
    87年間於祭祀公業福德爺所需之文件上使用，致於87年9月6
    日向該掌管祭祀公業之公務機關單位即「臺北縣淡水鎮公所
    」申請該公業之管理人變更手續文書「例如規約書、派下同
    意書，規約變動之一切文書上，都用未經自訴人同意之印章
    蓋用」，因認被告2人涉犯刑法第210、216、217條之行使偽
    造私文書、偽造印章罪嫌云云；然查，該自訴意旨所載之同
    一事實，曾經自訴人甲○○於96年間以其個人名義，向臺灣
    臺北地方法院檢察署提出告訴略以：被告丙○○、乙○○與
    自訴人甲○○均為祭祀公業福德爺之派下員；潘俊宏（原名
    潘德俊）、鄧振強則分別係臺北縣淡水鎮公所（下稱淡水鎮
    公所）民政課課長、課員。詎被告丙○○、乙○○均明知自
    訴人為祭祀公業福德爺全體派下員於86年7月16日推選之合
    法管理人，且87年間祭祀公業福德爺並未召開派下員會議，
    竟共同基於偽造文書之犯意聯絡，於87年9月6日，在被告丙○○之臺北市○○區○○路2段281巷16號3樓住處，偽造不
    實之祭祀公業福德爺派下員會議記錄及規約書，並偽簽、偽
    蓋告訴人之署押及印文於前開文件上，用以表示全體派下員
    同意將管理人變更為被告丙○○，並由被告乙○○於87年9
    月7日持上開文件至淡水鎮公所申請管理人變更備查，足生
    損害於告訴人、祭祀公業福德爺及淡水鎮公所對祭祀公業管
    理之正確性。因認被告丙○○、乙○○共同涉有刑法第210
    條、第214條、第217條及第216條偽造文書罪嫌云云，並經
    分案96年度偵字第20564號偵查，經檢察官偵查結果於97年
    2月18日為不起訴處分，有臺灣臺北地方法院檢察署96年度
    偵字第20564號不起訴處分書附卷可稽。而自訴人不服上開
    之不起訴處分，而於97年2月間聲請再議，經分案為97年度
    上聲議字第1650號後，經臺灣高等法院檢察署於97年4月7日
    為駁回再議之處分，嗣自訴人不服臺灣高等法院檢察署駁回
    聲請再議之處分（原不起訴處分案號：臺灣臺北地方法院檢
    察署96年度偵字第20564號），聲請交付審判，而經本院於
    97年5月30日駁回交付審判之聲請確定，復有本院97年度聲
    判字第67號刑事裁定、臺灣高等法院檢察署97年度上聲議字
    第1650號處分書、臺灣高等法院被告前案紀錄表2份附卷可
    稽。揆諸上開說明，自訴人向檢察官告訴被告2人涉嫌偽造
    文書之同一案件，前經自訴人提出告訴並經檢察官依刑事訴
    訟法第228條開始偵查，已於97年2月間偵查終結，已生對外
    表示終結偵查之效力，自不得就同一案件再行自訴。
四、綜上所述，自訴人對同一案件，於檢察官開始偵查及終結偵
    查後之97年12月29日始再行提起本件自訴，揆諸上開說明，
    於法顯有未合，爰不經言詞辯論，逕為不受理之判決。
據上論斷，應依刑事訴訟法第323條第1項前段、第334條、第343
條、第307條，判決如主文。
中    華    民    國    97    年    12    月    31    日
                  刑事第十庭  審判長法  官  林春鈴
                                    法  官  謝昀璉
                                    法  官  呂煜仁
上正本證明與原本無異。
如不服本判決應於收受送達後10日內向本院提出上訴書狀，並應
敘述具體理由；其未敘述上訴理由者，應於上訴期間屆滿後20日
內向本院補提理由書（圴須按他造當事人之人數附繕本）「切勿
逕送上級法院」。
                                    書記官  陳泰寧
中    華    民    國    98    年    1     月    5     日


司法院資訊處製作；財團法人民間司法改革基金會備份。
